【裁判字號】    94,上,388
【裁判日期】    950404
【裁判案由】    拆屋還地
【裁判全文】
臺灣高等法院臺中分院民事判決           94年度上字第388號
上  訴  人  甲○○
            丙○○
前二人共同
訴訟代理人  游琦俊律師
複  代理人  黃錦郎律師
被  上訴人  乙○○
上列當事人間請求拆屋還第事件，上訴人對於中華民國94年10月
18日臺灣臺中地方法院93年度訴字第563號第一審判決提起上訴
，本院於95年3月7日言詞辯論終結，判決如下：
    主  文
上訴駁回。
第二審訴訟費用由上訴人負擔。
    事實及理由
一、程序方面：按被上訴人於93年3月3日原審起訴狀中，就其起
    訴請求之訴訟標的法律關係，已明確記載係：「上訴人有同
    意拆屋還地」「上訴人本於終止借貸後上訴人應依約拆屋及
    無權占有關係拆屋還地」等語（見原審卷第5頁）；其於原
    審93年4月8日言詞辯論筆錄亦陳明，訴之聲明及事實理由陳
    述，引用前揭起訴狀所載（見原審卷第21頁）；可見包括同
    意契約、終止使用借貸後之借貸物之返還及民法第767條之
    所有物返還請求權，均為被上訴人起訴請求之法律關係，嗣
    上訴人原審訴訟代理人於93年11月30日原審審理中要求被上
    訴人說明其請求依據為何？被上訴人原審訴訟代理人黃嘉明
    律師雖陳明：「訴訟標的是請求履行契約，因為上訴人曾經
    同意返還土地，另基於被上訴人終止使用借貸契約後，請求
    返還所有物。就數訴訟標的並請求法院擇一為有利原告之判
    決。」，依其陳述顯亦主張所有物返還請求權為訴訟標的之
    一，其於原審94年10月4日最後一次言詞辯論期日，復陳述
    稱：「係依契約之法律關係、民法第767條所有物返還求權
    及民法第470條借用物返還之法律關係，請求法院擇一為有
    利上訴人之判決」；依此可知上訴人自起訴迄原審最後一次
    言詞辯論期日，均同時主張契約、借用物、所有物之返還請
    求權，並於原審最後言詞辯論期日再補充陳述各項訴訟標的
    之法律關係，係選擇合併之法律關係，而請求法院擇一判決
    為已足，自不生訴之追加之問題，上訴人主張被上訴人依民
    法第767條之規定而為同一之請求，為訴之追加，並有礙其
    攻擊防禦方法之行使，雙方已協議爭點，被上訴人不得再追
    加民法第767條之訴訟標的法律關係云云，尚有誤會，合先
    敘明。
二、本件被上訴人於原審起訴主張：被上訴人所有坐落臺中縣大
    雅鄉○○○段第34之12號地號土地（下稱系爭土地），借與
    被上訴人之哥哥即被上訴人之被繼承人李炳煌興建房屋，即
    門牌號碼臺中縣大雅鄉○○路82號房屋（下稱系爭建物），
    嗣李炳煌未自己使用房屋，將房屋出租他人，以收取租金。
    被上訴人已於85年間，向李炳煌表示終止土地借貸關係，李
    炳煌同意終止借貸，並答應拆除房屋，將占用土地返還被上
    訴人。詎李炳煌未及拆屋即已去世，被上訴人復向上訴人二
    人要求拆屋還地，上訴人二人亦表示同意，爰本於契約、民
    法第470條及767條之法律關係，請求擇一為有利被上訴人之
    判決，並聲明求為：上訴人應將坐落台中縣大雅鄉○○○段
    第34－12號土地上之建物，即門牌號台中縣大雅鄉○○路82
    號拆除並將土地交還被上訴人，嗣經測量後，又更正其聲明
    求為：上訴人應將坐落系爭土地上如原審判決附件鑑定圖所
    示Ｄ－Ｅ－Ｆ－Ａ－Ｂ－Ｇ－Ｄ連接線所圍成之區域，面積
    321平方公尺之建物拆除，將上開占用土地返還被上訴人。
三、上訴人二人則以：(一)被上訴人業已自認同意李炳煌興建系爭
    建但經上訴人查證結果，李炳煌係以旺進企業股份有限公司
    （下稱旺進公司）之一部分股份轉讓與被上訴人，作為使用
    土地的代價，並非被上訴人主張之使用借貸，本件被上訴人
    既主張終止土地使用借貸關係並請求拆屋還地，自應令被上
    訴人就其主張之「土地使用借貸關係之存在」之原因事實，
    負舉證之責任。(二)被上訴人業已多次自認曾同意李炳煌使用
    系爭土地建築系爭建物，且依卷附被上訴人乙○○親筆出具
    之同意書上所載：「立同意書人乙○○茲聲明坐落臺中縣大
    雅鄉○○○段第34之12號地上建設之建物所有權人李炳煌為
    該建物所有權，向地政機關聲請為建物所有權第一次登記等
    一切事宜絕無異言，恐口無憑特立此同意書證明如上」，堪
    認李炳煌確係經原告之同意始占用系爭土地，是系爭房屋占
    用系爭土地，並非無權占有等語置辯。
四、原審法院審酌兩造攻擊防禦方法後，認本件上訴人抗辯其占
    有系爭土地係被繼承人李炳煌以旺進公司之部分股份轉讓與
    被上訴人，作為使用系爭土地的代價，其舉證尚有不足，自
    難採信。又縱依被上訴人而出具之同意書及被上訴人自認之
    事實，系爭建物亦因借貸目的使用完畢，經被上訴人請求返
    還占用土地，而無繼續占有系爭土地之合法權源，是本件被
    上訴人依民法第767條規定，主張上訴人占有系爭占用土地
    為無權占有，因而判令上訴人應將坐落系爭土地上如原審判
    決附件鑑定圖所示Ｄ－Ｅ－Ｆ－Ａ－Ｂ－Ｇ－Ｄ連接線所圍
    成之區域，面積321平方公尺之建物拆除，將上開占用土地
    返還被上訴人。上訴人對於原審上開判決提起上訴，上訴聲
    明：(一)原判決廢棄。(二)前開廢棄部分，被上訴人在第一審之
    訴駁回。(三)第一、二審訴訟費用均由被上訴人負擔。(四)如受
    不利判決，請准供擔保宣告免為假執行。被上訴人則答辯聲
    明：(一)上訴駁回。(二)第二審訴訟費用由上訴人負擔。
五、兩造對於下列之事實並不爭執：
(一)、系爭坐落臺中縣大雅鄉○○○段第34－12號地號土地（下稱
    系爭土地），係被上訴人所有之土地，並於68年4月9日取得
    土地所有權登記（見原審卷第10頁土地登記簿所載）。
(二)、上訴人被繼承人即已故李炳煌與被上訴人乙○○係兄弟關係
    。
(三)、李炳煌在系爭34－12號土地興建有建物即門牌號碼臺中縣大
    雅鄉○○路82號房屋（下稱系爭建物）。
(四)、李炳煌使用系爭土地，係經過被上訴人同意，被上訴人並親
    筆出具同意書上所載：「立同意書人乙○○茲聲明坐落臺中
    縣大雅鄉○○○段第34－12號地上建設之建物所有權人李炳
    煌為該建物所有權，向地政機關聲請為建物所有權第一次登
    記等一切事宜絕無異言，恐口無憑特立此同意書證明如上」
    （見原審卷第61頁）。
(五)、經原審會同兩造到場勘驗，及囑託內政部土地測量局鑑定結
    果，前述門牌號碼：台中縣大雅鄉○○路82號之地上建物，
    占有系爭34－12號土地，為如原審附圖所示Ｄ－Ｅ－Ｆ－Ａ
    －Ｂ－Ｇ－Ｄ連接線所圍成之區域，面積321平方公尺，此
    有原審勘驗筆錄及內政部土地測量局94年1月月21日測籍字
    第09400007551函附鑑定書附卷可參。
(六)、系爭建物目前是空屋，無人居住使用。
六、至兩造之爭點：(一)、上訴人有無占有使用系爭土地之正當權
    源？其占有是否因李炳煌將旺進企業股份有限公司部分股份
    轉讓而來？(二)、若被上訴人同意李炳煌使用系爭土地，是否
    係不定期使用借貸，如果是，本件借貸之目的是否已使用完
    畢？(三)使用借貸契約是否合法終止？(四)、被上訴人請求拆屋
    還地是否有理由？茲分別說明如下：
(一)、按民事訴訟之當事人就其所主張有利於己之事實，依民事訴
    訟法第277條之規定，均須各負舉證之責，若一方就其應為
    舉證事項已有相當之證明，他造欲否認其主張者，即不得不
    更舉反證，有最高法院19年上字第2345號判例可參。又以無
    權占有為原因，請求返還所有物之訴，上訴人對被上訴人就
    其物有所有權存在之事實無爭執，而僅以非無權占有為抗辯
    者，被上訴人於上訴人無權占有之事實，無舉證責任。上訴
    人應就其取得占有，係有正當權源之事實證明之。如不能證
    明，則應認被上訴人之請求為有理由，有最高法院72年度台
    上字第1552號判決可參。
(二)、按系爭坐落臺中縣大雅鄉○○○段第34－12號地號土地，係
    被上訴人所有，而其兄長即已故李炳煌於生前即在系爭34－
    12號土地興建系爭建物，並占有如原審附圖所示Ｄ－Ｅ－Ｆ
    －Ａ－Ｂ－Ｇ－Ｄ連接線所圍成之區域，面積321平方公尺
    ，李炳煌死後，系爭建物由上訴人2人繼承並已辦理分割繼
    承登記，每人應有部分各2分之1之事實，為兩造所不爭執，
    並有原審勘驗筆錄、建物登記簿謄本及內政部土地測量局鑑
    定圖書附卷足稽，此部分事實堪足採信。
(三)、再上訴人既本於所有物返還請求權，訴請被上訴人拆屋還地
    ，則被上訴人就其占有系爭土地之正當權源依法即負有舉證
    之責，上訴人雖主張其占用系爭土地合法權源，係李炳煌以
    旺進公司之一部分股份轉讓與被上訴人，作為使用土地的代
    價，並舉被上訴人所出具之前揭同意書為證，但上訴人就李
    炳煌如何以旺進公司之若干股份轉讓予被上訴人一節，始終
    無法提出具體事證證明之，其於原審93年11月30日言詞辯論
    時並自陳：「上訴人並無詳細資料可供提出」。是上訴人抗
    辯其被繼承人李炳煌以旺進公司部分股份轉讓與被上訴人，
    作為使用系爭土地的代價，其舉證即有不足，難以採信。
(四)、次查，被上訴人所出具之同意書，其上雖記載：被上訴人聲
    明同意李炳煌就坐落大雅鄉○○○段第34－12號地上建物之
    所有權人李炳煌為該建物之所有權人，並得向地政機關聲請
    為建物所有權第一次登記，但該同意書上並無任何隻字片語
    提到被上訴人之所以同意李炳煌在系爭土地係因股份轉讓或
    何法律關係之結果，依該同意書之文義及內容，亦只能資為
    證明李炳煌使用系爭土地，係經過被上訴人同意，並不能據
    以認定李炳煌係基於股份轉讓、委託管理、租賃或借名登記
    之法律關係，上訴人徒以被上訴人同意李炳煌興建系爭建物
    ，可能原因甚多，如委託管理、租賃、李炳煌借用被上訴人
    名義登記為系爭土地有人，再由被上訴人出具同意書同意李
    炳煌使用系土地（見上訴人94年12月8日上訴理由狀第10頁
    －11頁所載），自難採憑。
(五)、再上訴人雖又主張系爭建物之建築完成日期係62年1月13日
    ，被上訴人所有之系爭土地則係63年6月18日分割其自另所
    有之同段第34－2號土地，並於62年4月23日始自訴外人丁○
    ○受讓登記予土地所有人，是李炳煌之在系爭土地合法興建
    系爭建物既在被上訴人受讓登記系爭土地所有人之前，足見
    被上訴人於93年3月3日起訴狀主張系爭土地係被上訴人借與
    李炳煌建屋與事實不符云云，惟被上訴人及已故李炳煌名下
    原有坐落台中縣大雅鄉○○○段第34-2（嗣分割增加同段第
    34－12號土地）及34－5號土地，係其二人於62年4月23日以
    買賣為原因自丁○○受讓而來，而其中34號-2號係登記在被
    上訴人名下，嗣再分割增加系爭34-12號土地，另34－5號土
    地則登記於李炳煌名下，此有土地登記簿謄本可資佐參，是
    即使李炳煌之廠房興建於先，被上訴人取得系爭34－12號土
    地在後，但不論前手係基於何種法律關係同意李炳煌在其上
    興建廠房，被上訴人與李炳煌向丁○○買受土地後，既各自
    登記34－2、34－5號土地在自己之名下，其後又協議由被上
    訴人出具同意書，允諾李炳煌興建之建物，使用該34－12號
    之土地，並據以聲請建物所有權之登記，則其2人間有關土
    地使用之權利義務，自應以該同意書之約定為準，在此之前
    李炳煌係因何關係使用該34－12號土地則非所問，故上訴人
    此部分所辯縱屬實，亦無從採其有利之認定。
(六)、次按稱使用借貸者謂：當事人一方以物交付他方，而約定他
    方於無償使用後返還其物之契約，又借用人死亡者，貸與人
    得終止契約，民法第464條、第472條第4款定有明文；本件
    上訴人自承其等占有系爭34－12號土地係基於前揭同意書（
    本院卷第73頁）；參諸系爭該同意書並無任何使用對價之約
    定，依其契約之內容，亦僅載明被上訴人同意李炳煌使用其
    所有34－12號土地而已，別無其他代價或條件之約定，依其
    性質應為使用借貸，該同意書上又無期限之約定，核屬不定
    期之使用借貸契約甚明，上訴人雖抗辯該同意書非使用借貸
    契約，亦可能為借名契約、租賃、委任管理契約云云，但未
    能舉出具體事證以供查證，委無可採。
(七)、至上訴人又抗辯被上訴人出具之同意書，系爭建物占用系爭
    土地亦非無權占有等語。惟被上訴人係出借系爭土地予借用
    人李炳煌使用，借用人即李炳煌死亡後，被上訴人即以書面
    催告李炳煌之繼承人即上訴人拆屋還地，顯有不欲續借之意
    ，其後更以辯論狀之送達為終止使用借貸契約之意思表示（
    見原審卷第103頁）；該辯論狀之繕本復於94年1月13日原審
    言詞辯論期日當庭由被上訴人訴訟代理人簽收（原審卷第10
    4頁），已生送達之效力，依民法第472條第4款之規定，本
    件終止於法有據，且自翌日94年1月14日起即生終止之效力
    ，上訴人已無繼續占有使用系爭34－12號土地之正當權源，
    上訴人徒以上訴人與被上訴人無使用借貸關係存在，前開終
    止不生效力等語置辯，亦無可採。
七、綜上所述，本件上訴人抗辯其占有系爭土地係被繼承人李炳
    煌以旺進公司之部分股份轉讓與被上訴人，作為使用系爭土
    地的代價，其舉證尚有不足，自難採信，依被上訴人所出具
    之同意書又足證明其與李炳煌間具不定期使用借貸之關係，
    被上訴人復以李炳煌已死亡為由，終止該不定期使用借貸之
    契約，上訴人亦無法舉證證明其何其他占有系爭34－12號土
    地之正當權源，被上訴人乃本於民法第767條之所有物返還
    請求權之法律關係，請求被上訴人拆屋還地，核屬有據，再
    被上訴人基於民法第767條之請求，既屬有理由，被上訴人
    另又本於同意返還之契約、民法第470條之法律關係，請求
    法院為選一之判決，即無審酌必要，原審因之依民法第767
    條所有返還請求權之規定，判令上訴人應將坐落系爭土地上
    如原審鑑定圖所示Ｄ－Ｅ－Ｆ－Ａ－Ｂ－Ｇ－Ｄ連接線所圍
    成之區域，面積321平方公尺之建物拆除，將該部上開占用
    土地返還被上訴人，並分別諭知兩造聲請假執行及免為假執
    行之相當擔保金額，雖其所持理由與本院不同，但結論則無
    不同，本件上訴意旨所指，既不足動搖及影響本院前開判決
    之結果，其上訴仍屬無理由，應予駁回。
八、兩造其餘攻擊、防禦方法與本院前開判決結果不生影響，無
    逐一論列之必要，併此敘明。
據上論結：本件上訴為無理由，依民事訴訟法第449條第1項，第
78條，判決如主文。
中    華    民    國    95    年    4     月    4     日
                    民事第二庭審判長法  官  童有德
                                    法  官  翁芳靜
                                    法  官  謝說容
以上正本係照原本作成。
如對本判決上訴，須於收受判決送達後20日內向本院提出上訴書
狀，其未表明上訴理由者，應於提出上訴後20日內向本院提出上
訴理由書（須按他造人數附具繕本）。
上訴時應提出委任律師為訴訟代理人之委任狀。具有民事訴訟法
第466條之1第1項但書或第2項之情形為訴訟代理人者，另應附具
律師及格證書及釋明委任人與受任人有該條項所定關係之釋明文
書影本。
                                    書記官  蘇昭文
中    華    民    國    95    年    4     月    4     日
                                                      Ｂ


司法院資訊處製作；財團法人民間司法改革基金會備份。
